最高法院刑事判決　　　　　　　　　 110年度台上字第4950號
上　訴　人　臺灣高等檢察署檢察官施清火
被　　　告　陳晉茂


選任辯護人　黃雅羚律師
參　與　人　信力貿易商行即黃怡庭

上列上訴人因被告違反懲治走私條例案件，不服臺灣高等法院中
華民國110年5月26日第二審更審判決（110年度上重更一字第1號
，起訴案號：臺灣新北地方檢察署101 年度偵字第31232號，102
年度偵字第2109、2701、3008、3316、6424、6425、7510、8311
、8312、8313、8391、8562、10305、10306、20387、27099號）
，提起上訴，本院判決如下：
    主  文 
原判決撤銷，發回臺灣高等法院。
    理  由
一、本件原判決認定被告陳晉茂為信力貿易商行實際負責人（登
    記負責人為其配偶黃怡庭），明知原產地為大陸地區，未經
    主管機關公告准許輸入之乾香菇（絲）、黑木耳（絲）等農
    產品，均為海關進口稅則第7 章所列物品，依懲治走私條例
    第2條第3項、第12條及行政院依該規定授權公告之「管制物
    品管制品項及管制方式」第2 點，完稅價格逾新臺幣（下同
    ）十萬元或一次私運重量超過1000公斤者，均屬管制進口物
    品，不得銷售，竟基於銷售走私管制進口物品之犯意，自民
    國101年2月起，向姚駿祥（原名姚鼎蒼、姚燕昌，業經判處
    罪刑確定）接續購買走私進口之大陸乾香菇、香菇絲、黑木
    耳、黑木耳絲，分別合計14340 公斤、4290公斤、8250公斤
    、1260公斤後，接續銷售上開香菇、香菇絲、黑木耳、黑木
    耳絲予不特定人達14040 公斤、4290公斤、7740公斤及1260
    公斤，信力貿易商行因而獲利三十萬七千三百五十六元。嗣
    經法務部廉政署持臺灣新北地方法院核發之搜索票及扣押命
    令，在信力貿易商行，扣得尚未售出之香菇二十箱（300 公
    斤）、黑木耳三十四箱（510 公斤）而查獲。因而撤銷第一
    審所為，論處被告共同犯準私運管制物品二罪罪刑之判決，
    改判論處被告銷售私運管制進口物品罪刑，並沒收、追徵參
    與人信力貿易商行即黃怡庭因而取得之犯罪所得。固非無見
    。
二、惟查：
  ㈠原判決事實認定被告向姚駿祥購買走私進口之大陸乾香菇、
    香菇絲、黑木耳、黑木耳絲，分別為14340 公斤、4290公斤
    、8250公斤、1260公斤等情，並據以推算被告銷售私運管制
    進口物品之數量及其實際經營之信力貿易商行因此所獲取之
    犯罪所得，然其理由併引為此部分事實認定依據之被告自白
    ，關於信力貿易商行自101年2月間起，與姚駿祥交易原產地
    為大陸地區農產品之情形，係陳稱先由被告自行赴大陸看貨
    ，再由姚駿祥至韓國採購，並傳真香菇明細表予上開商行人
    員，被告僅於101 年11月26日購買兩貨櫃，四百箱，每箱15
    公斤，總計12000公斤等語（見原判決所引用之原審卷第263
    至266頁，即110年5月5日審判筆錄），經核被告坦承向姚駿
    祥購買之走私進口大陸乾香菇數量，與原判決之認定，已顯
    不相符，且揆其語意，並否認購買走私進口之大陸黑木耳、
    黑木耳絲。原判決併引為此部分事實認定之依據，容有證據
    上理由矛盾之違誤。
  ㈡原判決就被告被訴涉犯懲治走私條例第2條第1項自大陸地區
    私運管制物品進口部分罪嫌，雖說明不另為無罪之諭知（此
    部分未據上訴，已告確定），然被告向姚駿祥購買之乾香菇
    、香菇絲、黑木耳、黑木耳絲，係違法走私進口之大陸地區
    農產品，為論處被告同條例第3條第1項銷售走私物品犯行之
    前提，自當為必要之闡述。乃原判決僅引用卷附姚駿祥經營
    之鑫兆國際開發有限公司人員連筱嵐隨身碟內101 年進出貨
    量表暨出庫對帳單之列印資料卷，說明被告確有購買如起訴
    書附表一編號38、40、43、48所示貨櫃編號之貨品，然就此
    等貨品如何得認係違法走私進口之管制物品，竟未置一詞，
    亦顯有判決理由不備之違法。
  ㈢原判決因被告向姚駿祥購買違法走私進口之管制物品後，銷
    售予他人，而論以上開銷售走私物品罪，其理由就本件被告
    銷售之走私物品數量，除依被告購入之走私物品數量，扣減
    本件經查獲之尚未售出走私物品，加以推算本件被告銷售之
    走私物品數量外，就被告購入之走私物品數量，雖以被告經
    營之信力貿易商行自101年2月間起，取得之香菇（絲）、黑
    木耳（絲）等走私物品之數量，應依上開連筱嵐隨身碟檔案
    之101 年進出貨量表暨出庫對帳單中，業已載明出庫且應收
    帳款為已收為準。惟依日常生活經驗，買賣雙方貨款給付方
    式，或預付貨款，或現金交易，或賒帳買賣，不一而足，而
    預付貨款、現金交易者，因賣方於交付貨品予買方時，既已
    銀貨兩訖，對買方即已無應收帳款可言，縱於賒銷之情形，
    苟買方於賣方交付貨品時，已交付非即期票據予賣方，賣方
    會計帳目係載為應收票據，亦非應收帳款，凡此情形，賣方
    並無應收帳戶或帳務上非以應收帳款認列，但買方仍已收取
    貨品；易言之，賣方是否將交易貨款列入應收帳款，與其實
    際上是否交付貨品予買方，並無直接必然之關聯性，與其列
    載為應收帳款後是否收訖貨款，尤屬二事。原判決未遑就本
    件被告向姚駿祥購買並實際受領交付而取得之走私物品數量
    若干，為必要之調查、釐清，徒執與此並無關聯之應收帳款
    及其收取情形，憑以認定被告購買並實際取得走私物品之數
    量，且據而推算應予沒收之參與人犯罪所得，併有查證未盡
    及理由矛盾之違法。檢察官執以指摘，洵非無據。
三、以上各節，或係上訴意旨所指摘，或為本院得依職權調查之
    事項，且原判決之上開違法，已影響於事實之確定，本院無
    從自為判決，應認原判決有撤銷發回更審之原因。
據上論結，應依刑事訴訟法第397條、第401條，判決如主文。   
中    華    民    國   110    年    9     月    16    日
                  刑事第七庭審判長法  官  李  錦  樑  
                                  法  官  林  孟  宜  
                                  法  官  邱  忠  義  
                                  法  官  錢  建  榮  
                                  法  官  蔡  彩  貞  
本件正本證明與原本無異
                                  書記官
中    華    民    國   110    年    9     月    27    日